臺灣高等法院刑事判決
110年度上易字第432號
上  訴  人  臺灣士林地方檢察署檢察官
上  訴  人  
即  被  告  陳智哲




上列上訴人等因毒品危害防制條例案件，不服臺灣士林地方法院
109年度審易字第1472號，中華民國109年12月17日第一審判決（
起訴案號：臺灣士林地方檢察署109年度毒偵字第1071號），提
起上訴，本院判決如下：
    主  文
上訴駁回。
    理  由
一、公訴意旨略以：被告陳智哲前因施用第二級毒品案件，經臺
    灣臺北地方檢察署檢察官於民國101年5月11日以101年度毒
    偵字第692號為附命完成戒癮治療之緩起訴處分確定，緩起
    訴期間自101年5月11日起至103年5月10日止，嗣因被告於緩
    起訴期間另因施用第二級毒品，為同地檢署撤銷上開緩起訴
    處分，聲請簡易判決處刑，經臺灣臺北地方法院以102年度
    簡字第1535號判處有期徒刑3月確定，於102年11月19日易科
    罰金執行完畢。另因施用第二級毒品，經同法院以104年度
    審簡字第1926號判處有期徒刑5月確定，於106年3月11日執
    行完畢。詎猶不知悔改，基於施用第二級毒品甲基安非他命
    之犯意，於109年6月5日上午9時許，在新北市○○區○○路00號
    居所，以將第二級毒品甲基安非他命置於玻璃球內加熱吸取
    煙霧方式，施用第二級毒品甲基安非他命1次。嗣為警於109
    年6月5日上午11時20分許，在臺北市大同區延平北路二段與
    民權西路交會處，因陳智哲另案遭通緝而逮捕後，並扣得第
    二級毒品甲基安非他命2包（共淨重1.1370公克），復經陳
    智哲同意採尿後，送驗結果呈現安非他命、甲基安非他命陽
    性反應。因認被告涉犯毒品危害防制條例第10條第2項之施
    用第二級毒品罪嫌。
二、按起訴之程序違背規定者，應諭知不受理之判決；對於原審
    諭知不受理之判決上訴時，第二審法院認其為無理由而駁回
    上訴，得不經言詞辯論為之，刑事訴訟法第303條第1款、第
    372條分別定有明文。而施用第一、二級毒品為犯罪行為，
    毒品危害防制條例（下稱毒品條例）第10條設有處罰規定，
    施用第一、二級毒品者，本應科以刑罰。惟毒品條例於87年
    修訂施行後，對於施用毒品者肯認具有「病患性犯人」之特
    質，基於刑事政策，對合於一定條件之施用者，依同條例第
    20條之規定，施以觀察、勒戒及強制戒治之保安處分，嗣於
    97年4月30日修正公布第24條，同年10月30日施行後，對於
    犯施用第一、二級毒品罪者，進入司法程序之戒癮治療方式
    ，係採取第20條第1項、第2項規定「觀察、勒戒或強制戒治
    」及第24條第1 項所定「附命完成戒癮治療之緩起訴處分」
    （下稱「附命緩起訴」）雙軌制。又毒品條例於109年1月15
    日修正公布第20條第3項及第23條第2項規定，於同年7月15
    日施行，依同條例第35條之1第1、2款規定，犯第10條之罪
    者，不論其行為係在新法施行生效前或施行生效後所為，均
    應依新法規定處理。而依修正之毒品條例第20條第3項規定
    ，犯第10條之罪於觀察、勒戒或強制戒治執行完畢釋放後，
    3年後再犯者，適用同條第1、2項（即應先觀察勒戒或強制
    戒治）之規定，法條規定既以「觀察、勒戒或強制戒治執行
    完畢釋放」作為起算之基準時點，若觀察、勒戒等處遇尚未
    執行完畢，即無從起算該「3年」期間。而過去實務雖以「
    附命緩起訴」後，5年內（新法修正為3年）再犯施用第一、
    二級毒品者，因事實上已接受等同「觀察、勒戒」處遇，依
    毒品條例第23條第2項之相同法理，逕行提起公訴，無重為
    觀察、勒戒必要（最高法院104年度第2次刑事庭會議）。但
    行為人雖經檢察官為「附命緩起訴」，若未完成戒癮治療，
    即難與已接受「觀察、勒戒或強制戒治『執行完畢』」之處遇
    等同視之（最高法院109年度台非字第76、77號判決意旨參
    照），即無從起算該「3年」期間。依修正後毒品條例第23
    條第2項係以「觀察、勒戒或強制戒治執行完畢釋放後，3年
    內再犯」為其追訴條件，倘行為人前未曾接受觀察、勒戒等
    處遇，自無從適用該規定予以處罰追訴，仍應適用修正後毒
    品條例第20條第1項規定辦理（最高法院109年度台上大字第
    3536號提案裁定之肯定說見解及撤銷提案裁定之理由參照）
    。
三、經查，被告前因施用毒品，經臺灣臺北地方檢察署檢察官以
    101年度毒偵字第692號為附命完成戒癮治療之緩起訴處分，
    於101年5月11日確定，緩起訴期間自101年5月11日起至103
    年5月10日止，惟其履行未完成，經臺灣臺北地方檢察署檢
    察官撤銷緩起訴處分，以102年度撤緩毒偵字第67號就該次
    施用毒品犯行聲請簡易判決處刑，經臺灣臺北地方法院以10
    2年度簡字第1535號判處有期徒刑3月確定，其後雖有多次因
    施用毒品案件經論罪科刑之執行紀錄，惟迄今未再受觀察、
    勒戒、強制戒治或戒癮治療之處遇程序，有本院被告前案紀
    錄表附卷可資佐證。被告前次附命完成戒癮治療之緩起訴處
    分既經撤銷，其戒癮治療未完成，不能等同曾受「觀察、勒
    戒或強制戒治」執行完畢，被告既未曾受「觀察、勒戒或強
    制戒治」等處遇，自無從適用毒品危害防制條例第23條第2
    項之規定予以追訴處罰，而應適用同條例第20條第1項、現
    行第24條等規定，由檢察官視被告個案之情形，是否適合「
    觀察、勒戒或強制戒治」或給予「附命完成戒癮治療緩起訴
    處分」之機會，不得予以追訴。詎檢察官於毒品條例修正後
    之109年8月10日（原審卷第5頁），仍就本案提起公訴，其
    起訴之程序當然違背法律規定，自應諭知不受理之判決。
四、維持原判決之理由：
　㈠原審同上見解，為本件公訴不受理之諭知，於法並無違誤。
  ㈡檢察官上訴意旨略以：附命完成戒癮治療之緩起訴處分，係
    屬檢察官偵查中職權，檢察官既已選擇提起公訴，即已裁量
    認不適合為附命完成戒癮治療之緩起訴處分，原審縱認被告
    本案犯行距離最後一次觀察、勒戒執行完畢釋放已逾3年，
    亦應依修正後毒品條例第35條之1規定，逕為觀察、勒戒之
    裁定。被告上訴意旨略以：被告有毒品案件經判處有期徒刑
    確定，倘受觀察、勒戒，將不能合併定執行刑，顯屬不利，
    請撤銷原判決，逕行判處有期徒刑。
　㈢經查，本於權力分立原則，法院對檢察官職權行使，應予以
    尊重，雖非謂不得為適度之司法審查，惟對於施用毒品者本
    次所犯如距最近一次觀察、勒戒或強制戒治執行完畢釋放後
    ，已逾3年者，檢察官既得本於立法者所賦與之職權裁量是
    否聲請法院裁定觀察、勒戒或為命附條件（現行法僅能附命
    完成戒癮治療）緩起訴處分之多元化處遇，即聲請法院裁定
    機構內之觀察、勒戒並非檢察官所得採取之唯一途徑，法院
    自不能僭越檢察官之職權，逕對施用毒品者裁定應予觀察、
    勒戒或強制戒治。且被告前次附命完成戒癮治療之緩起訴處
    分業經撤銷，其戒癮治療未完成，不能等同曾受「觀察、勒
    戒或強制戒治」，此間又未再受「觀察、勒戒或強制戒治」
    等處遇，不符合修正後毒品條例第23條第2項規定之追訴條
    件，而本案於109年7月15日毒品條例修正施行後，仍屬偵查
    中之案件，依毒品條例第35條之1第1款規定，應由檢察官依
    修正後規定處理，法院無從為觀察、勒戒之裁定，更不能為
    論罪科刑之實體判決。　
　㈣從而，檢察官及被告仍執前詞提起上訴，洵非有據。本件檢
    察官、被告之上訴均無理由，爰不經言詞辯論，駁回其上訴
    。
據上論斷，應依刑事訴訟法第368條、第372條，判決如主文。
中　　華　　民　　國　　110 　年　　3 　　月　　11　　日
                  刑事第三庭    審判長法　官  張惠立  
                                      法　官  劉兆菊 
                                      法　官  廖怡貞
以上正本證明與原本無異。
不得上訴。
　　　　　　　　                      書記官  劉芷含
中　　華　　民　　國　　110 　年　　3 　　月　　11　　日